Inventaris van het archief van de Vereniging Het Nederlands Landhuishoudkundig Congres, 1847-1895
Nationaal Archief, Den Haag
Vereniging Nederlands Landhuishoudkundig Congres
Vereniging Ned. Landhuishoudkundig Congres
1847-1895
I23165
2.00 meter; 68 inventarisnummers.
Normale geschreven, getypte en gedrukte documenten, geen bijzondere handschriften.
Nationaal Archief, Den Haag
Vereenigjng Nederlandsch Landhuishoudkundig Congres
Het archief van de Vereniging Nederlands Landhuishoudkundig Congres bevat de per congres gebundelde neerslag van de werkzaamheden rondom de promotie van de landbouw: voornamelijk notulenboeken van de bestuursvergaderingen, ingekomen brieven en financiële overzichten. Daarnaast zijn er publicaties van het congres zelf te vinden als programma's, naamlijsten en entreekaarten.
Archiefvorming
Geschiedenis van de archiefvormer
De Vereenigjng Nederlandsch Landhuishoudkundig Congres werd in 1846 opgericht. Tussen 1846 en 1953 organiseerde zij jaarlijks ergens in Nederland een congres waar vaak honderden bezoekers (waaronder ook boeren) op afkwamen. De congressen vormden een forum waar tal van actuele problemen in de landbouw besproken en bediscussieerd werden en oplossingen werden aangedragen. De grote verscheidenheid aan onderwerpen die op de congressen aan de orde kwamen, waren aanvankelijk vooral van technische aard. Na 1900 kwamen er meer economische problemen aan de orde. Deze congressen hebben de nodige invloed gehad op de verbetering van de landbouw en de overheidspolitiek in zake de landbouw.
De oudere in gedrukte vorm verschenen Verlagen van het Congres zijn thans als historisch bron van betekenis. Een belangrijk hulpmiddel voor het historisch onderzoek is de index op deze verslagen, welke in 1953 door dr. J.M.G. van der Poel en mr. R.J.C. Wessels werd samengesteld ter gelegenheid van het 100e congres.
Dr. J.M.G. van der Poel en mr. R.C.J. Wessels. De Verslagen van het Nederlandsch Landhuishoudkundig Congres, 1846-1953, uitgegeven door de Vereniging Het Ned. Landhuishoudkundig Congres, 1953.
Hierin wordt een chronologisch overzicht gegeven van alle onderwerpen die op de congressen behandeld en in de verslagen vermeld zijn. Deze index wordt voorafgegaan door een overzicht van de geschiedenis van de vereniging, van de wijze waarop zij functioneerde en van de organisatie van het congres.
Geschiedenis van het archiefbeheer
Naast de onderwerpen die tijdens het congres behandeld werden, en vervolgens gepubliceerd, zijn er talrijke publikaties, brieven, circulaires en bijzondere dokumenten bewaard gebleven, die op het congres betrekking hebben en die niet in de verslagen vermeld staan. Voor deze laatste stukken is een archief ingesteld. Dit bleek te meer nodig, aangezien het congres elk jaar in een andere stad onder een ander bestuur tezamen kwam. Hierdoor raakten de stukken zoek of bleven zij bij de respektieve secretarissen van de verschillende besturen achter.
Pas in 1900 kwam er een vast bestuur. Zie Van der Poel en Wessels, o.c. pp. 21-23.
De noodzaak van een archief werd het eerst gevoeld op het vijfde congres te Leiden in 1850 (zie Verslag p. 109). De heer Franse van de Putte stelde voor een archief samen te stellen en dit op een plaats onder een persoon te bewaren. Het voorstel werd in 1851 op het 6e congres in behandeling genomen (zie 6e Verslag p. 27). Besloten werd mr. W.R. Boer uit te nodigen het archief onder zijn beheer te nemen en als bewaarplaats het Kabinet voor Landbouwwerktuigen in Utrecht te gebruiken (zie 6e Verslag, p. 83). Bezwaren van de zijde van de heer Boer tegen zijn benoeming deden het ontstaan van het archief vertragen (7e Verslag p. 46). Dank zij de medewerking van de heren Ackersdijck, Van der Boon Mesch en Boer volgde de definitieve benoeming tot archivaris van prof. dr. P.H.J. Wellenbergh, direkteur van de Rijksveeartsenijschool (zie 8e Verslag pp 94-114), die tevens direkteur van het Kabinet van Landbouwwerktuigen te Utrecht was. De heer Wellenbergh zei toe het archief gratis te zullen beheren in het Kabinet te Utrecht. De sekretarissen van de zeven vorige congressen werd opgedragen de nog onder hun berustende stukken van blijvende waarde over te dragen aan dit algemene archief te Utrecht. Eenvoudig blijkt dit niet, aangezien slechts Alkmaar aan dit verzoek wilde en kon voldoen.
Op het 9e congres werd besloten een present-exemplaar van het verslag aan het archief toe te zenden (zie 9e Verslag p. 140). Om het archief te behoeden voor een al te grote papiermassa, besloot het 12e congres dat de archivaris eigenmachtig de minder waardevolle stukken uit het archief mocht vernietigen (12e Verslag p 134). Vanaf het vijftiende congres kreeg het archief van elk congres twee present-exemplaren van het verslag, aangezien zowel het aftredende bestuur als het bestuur van het volgende congres een exemplaar nodig hadden bij het opmaken van de programmapunten (zie 15e Verslag p 117). Het overzicht van het archief tot en met het 18e congres werd bevorderd doordat achter het register van het 18e Verslag op p. 215 een inhoudsopgave van het archief van het 1e tot het 18e congres geplaatst werd. Hierbij werd het archief verdeeld in:
door het congres uitgegeven stukken
aan het congres ten geschenke gezonden stukken.
Een verdere verdeling geschiedde naar onderwerp. Helaas is dit goede voorbeeld in de volgende verslagen niet gevolgd, alhoewel dit wel de oorspronkelijke bedoeling is geweest.
In 1872 trad prof. Wellenbergh af als direkteur van de Veeartsenijschool en als direkteur van het Kabinet; ook als archivaris bedankte hij. Hij werd door prof. dr. Th. Mac Gillavry in deze drie funkties opgevolgd (zie 26e Verslag p. 37). Volgens dit verslag is er een katalogus binnengekomen van het archief, lopende van het 1e tot en met het 20e congres. Deze is echter thans niet meer in het archief aanwezig. In 1882 werd het Kabinet van Landbouwwerktuigen "beschouwd als te zijn opgelost in de Rijkslandbouwschool" te Wageningen.
Over het Kabinet: J.M.G. van der Poel, 'Het Kabinet der Landbouwwerktuigen', in: R.C. Hekker en J.M.G. van der Poel, Het Kabinet van Landbouw en het Boerenhuisonderzoek. Uitg. Stichting Historisch Boerderij-Onderzoek, Arnhem.
De kollektie werd grotendeels naar Wageningen verhuisd en het archief van het congres werd tegelijkertijd ondergebracht in de bibliotheek van de Rijkslandbouwschool aldaar. De bibliothekaris der Rijkslandbouwschool, C. Honigh, werd echter niet met het beheer belast, wegens de ernstige bezwaren die de direkteur der Rijkslandbouwschool, C.J.M. Jongkindt Coninck, hiertegen aanvoerde: de bibliothekaris was reeds overladen met werkzaamheden ten dienste der bibliotheek en de archieven bevonden zich in "ongeredderden toestand". Besloten werd slechts om de heer Honigh te verzoeken "om voorlopig de archieven der Landbouw-Congressen een plaatsje in de Bibliotheek te verlenen" (35e Verslag p. 44).
Op het 45e congres in 1892 wees de bibliothekaris op het bovengenoemde besluit om de archieven steeds in de bibliotheek van de Rijkslandbouwschool in bewaring te geven. Voor dit doel was daar dan ook "een kast met drie! sloten gereed gemaakt". Het bleek echter steeds moeilijk om de verschillende besturen te bewegen hun archief in Wageningen te deponeren. Veendam bijv. bracht de stukken in het gemeentearchief (45e Verslag p. 38). De jaarlijkse wisseling van de besturen moet men dan ook als de voornaamste oorzaak beschouwen van de onvolledigheid van het verenigingsarchief. De verschillende verhuizingen van de bibliotheek in de loop der jaren zullen verdere verliezen hebben veroorzaakt.
Het archief, dat dus verre van volledig was, bleef berusten in de bibliotheek van de Rijkslandbouwschool en na opheffing van deze onderwijsinstelling in de bibliotheek van de Rijks Hoogere Land-, Tuin- en Boschbouwschool, die in 1918 bibliotheek van de Landbouwhogeschool werd.
De verwerving van het archief
Het archief is door schenking verworven.
Inhoud en structuur van het archief
2.19
Inhoud
Het archief bevat voornamelijk congresdossiers.
Selectie en vernietiging
Uit de geschiedenis van de archiefvorming blijkt dat het bestuur van de vereniging zelf selecties heeft uitgevoerd en ”minder waardevolle stukken” heeft vernietigd.. Het archief is onvolledig bewaard gebleven, omdat bestuursleden stukken onder zich hebben gehouden.
Ordening van het archief
De archiefomslagen zijn van Romeinse cijfers voorzien, die de volgorde van de omslagen aangeven. Die zijn niet in overeenstemming met de chronologie van de gehouden congressen en de chronologie waarin het archief geordend zou moeten zijn.
Aanwijzingen voor de gebruiker
Openbaarheidsbeperkingen
Volledig openbaar.
Materiële beperkingen
Aanvraaginstructie
Openbare archiefstukken kunnen online worden aangevraagd en gereserveerd. U kunt dit ook via de terminals in de studiezaal van het Nationaal Archief doen. Om te kunnen reserveren dient u de volgende stappen te volgen:
U maakt een profiel aan op www.gahetna.nl, en logt vervolgens in
Via de archiefinventaris (alleen de beschrijvingen met rode nummers) selecteert u het gewenste archiefstuk door op de knop 'Reserveren' te klikken
In het volgende scherm geeft u aan op welke dag u het archiefstuk wilt inzien
Indien u zich bevindt in de studiezaal en een tafelnummer heeft ontvangen kunt u dit nummer vermelden. Als u geen tafelnummer heeft kunt u tafelnummer 777 laten staan
Vervolgens bevestigt u uw reservering door deze te versturen.
Verwant materiaal
Beschikbaarheid van kopieën
De volledige serie gedrukte verslagen vanaf 1846 van "Het Nederlandsch Landhuishoudkundig Congres" zijn aanwezig in de bibliotheek der Landbouwhogeschool te Wageningen.
Publicaties
Dr. J.M.G. van der Poel en mr. R.C.J. Wessels, De Verslagen van het Nederlandsch Landhuishoudkundig Congres, 1846-1953, uitgegeven door de Vereniging Het Ned. Landhuishoudkundig Congres, 1953.
Beschrijving van de series en archiefbestanddelen
- 7e congres, gehouden te Leeuwarden in 1852, I
  - Notulenboek van bestuursvergaderingen., 1; 1 deel
  - Kopieboek van uitgaande brieven., 2; 1 deel
- 10e congres, gehouden te 's-Hertogenbosch in 1855, II
  - Notulenboek van bestuursvergaderingen., 3; 1 deel
  - Register van uitgaande brieven., 4; 1 deel
- 12e congres, gehouden te Deventer in 1857, III
  - Notulenboek van bestuursvergaderingen., 5; 1 deel
  - Ingekomen brieven, gedrukte stukken en verslagen., 6; 1 deel
  - Kopieboek van uitgaande brieven., 7; 1 deel
- 13e congres, gehouden te Nijmegen in 1858, IV
  - Notulenboek van bestuursvergaderingen., 8; 1 deel
  - Ingekomen brieven en gedrukte stukken., 9; 1 deel
  - Kopieboek van uitgaande brieven., 10; 1 deel
  - Gedrukte stukken (programma's, affiches, e.d.)., 11; 1 deel
- 14e congres, gehouden te Winschoten in 1859, V
  - Notulenboek van bestuursvergaderingen., 12; 1 deel
  - Ingekomen brieven en stukken., 13; 1 deel
  - Register van uitgaande brieven., 14; 1 deel
  - Gedrukte stukken, uitgaande van het congres., 15; 1 deel
- 15e congres, gehouden te Amersfoort in 1860, VI
  - Notulenboek van bestuursvergaderingen., 16; 1 deel
  - Register van ingekomen brieven en stukken. Ingekomen brieven, gedrukte stukken en kranteberichten., 17; 1 deel
  - Kopieboek van uitgaande brieven., 18; 1 deel
  - Gedrukte stukken uitgegeven door het congres (programma's, aanplak- en entréebiljetten, e.d.)., 19; 1 deel
- 16e congres, gehouden te Dordrecht in 1861, VII
  - Notulenboek van bestuursvergaderingen, tevens bevattend een verkorte rekening van uitgaven en ontvangsten., 20; 1 deel
  - Register van ingekomen stukken. Ingekomen brieven en stukken., 21; 1 deel
  - Kopieboek van uitgaande brieven., 22; 1 deel
  - Gedrukte stukken uitgegeven door het congres (mededelingen, programma's, biljetten, e.d.)., 23; 1 deel
- 17e congres, gehouden te Middelburg in 1862, VIII
  - Notulenboek der bestuursvergaderingen en een beknopt overzicht van de ontvangsten en uitgaven van het congres., 24; 1 deel
  - Ingekomen brieven, stukken en kranteberichten., 25-26; 2 delen
    - Bestanddeel 1., 25
    - Bestanddeel 2., 26
  - Kopieboek van uitgaande brieven., 27; 1 deel
  - Gedrukte stukken uitgaande van het congres (circulaires, naamlijsten, entréebiljetten, berichten over de toestand der veldgewassen in 1862)., 28; 1 deel
- 18e congres, gehouden te Leeuwarden in 1863, IX
  - Notulenboek der bestuursvergaderingen., 29; 1 deel
  - Ingekomen brieven., 30; 1 deel
  - Kopieboek van uitgaande brieven., 31; 1 deel
- 19e congres, gehouden te Haarlem in 1864, X
  - "Geschiedenis van het 19e Landhuishoudkundig Congres" opgenomen in zeven Haarlemse couranten, benevens weekblad van het Haarlemmermeer., 32; 1 deel
- 25e congres, gehouden te Groningen in 1871, XI
  - Kopieboek van uitgaande brieven; lijst van adressen aan welke programma's zijn toegezonden. Ingekomen brieven., 33; 1 deel
  - Ingekomen brieven voor de tentoonstelling., 34; 1 deel
  - Kopieboek van brieven, uitgaande van de tentoonstellingscommissie., 35; 1 deel
  - Notulen, handgeschreven programma's, geschreven brieven, enz. in verband met de te houden tentoonstelling., 36; 1 deel
- 34e congres, gehouden te Enschede in 1881, XII
  - Ingekomen brieven, stukken, folders; lijst van stukken voor de congresvergaderingen, kranteverslagen, verslagen van verschillende commissies. Rapport over de oprichting van een landbouwraad., 37; 1 deel
  - Kopieën van uitgaande brieven., 38; 1 omslag
  - Programma en feestprogramma's. Overzicht van de fabrieksschool te Enschede., 39; 1 omslag
- 35e congres, gehouden te Wageningen in 1882, XIII
  - Notulenboek der bestuursvergaderingen tevens bevatttend een lijst van ingekomen en verzonden stukken., 40; 1 deel
  - Kopieën van uitgaande brieven; stukken, programma's, overzicht van de uitgaven; ingekomen brieven, beoordelingslijsten van de botertentoonstelling., 41-42; 2 pakken
    - Bestanddeel 1., 41
    - Bestanddeel 2., 42
- 45e congres, gehouden te Wageningen in 1892, XIV
  - Notulenboek der bestuursvergaderingen., 43; 1 deel
  - Ingekomen brieven, gedrukte ingekomen stukken, folders, programma's, e.d. met betrekking tot het congres en de botertentoonstelling., 44; 1 pak
  - Beoordelingslijsten van de botertentoonstelling., 45; 1 pak
- 48e congres, gehouden te Dordrecht in 1895, XV
  - Notulen der bestuursvergaderingen., 46; 1 omslag
  - Register van ingekomen en uitgaande brieven., 47; 1 omslag
  - Kopieboek van uitgaande brieven., 48; 1 omslag
- 2e congres, gehouden te Arnhem in 1847, XVI
  - Antwoord (op een uitnodiging tot deelneming aan het congres) van de Landwirtschaftliche Verein für Rheinpreussen., 49
- 4e congres, gehouden te Utrecht in 1849, XVII
  - Korrespondentie betreffende de samenwerking der verschillende landbouwkundige genootschappen., 50
  - Diverse stukken., 51
- 7e congres, gehouden te Leeuwarden in 1852, XVIII
  - Diverse stukken., 52
- 8e congres, gehouden te Alkmaar in 1853, XIX
  - Diverse stukken., 53
- 9e congres, gehouden te Assen in 1854, XX
  - Diverse stukken., 54
- 10e congres, gehouden te 's-Hertogenbosch in 1855, XXI
  - Diverse stukken., 55
- 11e congres, gehouden te Maastricht in 1856, XXII
  - Diverse stukken., 56
- 12e congres, gehouden te Deventer in 1857, XXIII
  - Notulen van de vergaderingen van de commissarissen-ceremoniemeesters van het congres en correspondentie van deze commissarissen., 57
- 17e congres, gehouden te Middelburg in 1862, XXIV
  - Lijst van ingekomen en behandelde stukken in de diverse vergaderingen van het congresbestuur., 58
- 18e congres, gehouden te Leeuwarden in 1863, XXV
  - Ingekomen prijsverhandeling: "Verhandeling over de landbouw-statistiek..... ter beantwoording van de door den heer J.F.X. van den Bergh te Amersfoort uitgeschreven vraag" (onder het motto: "Ken U zelven"), geschreven door Charles Abraham Heijkoop, landmeter van het kadaster te Winschoten., 59
  - Ingekomen prijsverhandeling: "De eenvoudigste en volledigste handleiding tot het opmaken van landbouw-statistiek" (onder het motto: "Het goede kost strijd"), geschreven door Jan Willem Dingemans, landbouwer te Rossum., 60
- 19e congres, gehouden te Haarlem in 1864, XXVI
  - Diverse stukken., 61
- 21e congres, gehouden te Breda in 1867, XXVII
  - Diverse stukken., 62
- 30e congres, gehouden te Amsterdam in 1876, XXVIII
  - Circulaire van het bestuur met uitnodiging medewerking te verlenen aan een internationale tentoonstelling van hulpmiddelen voor landbouwkundig onderwijs en onderzoek, die ter gelegenheid van het congres georganiseerd zal worden., 63
- 38e congres, gehouden te Gouda in 1885, XXIX
  - Diverse stukken., 64
- Algemeen, XXX
  - Aantekeningen over de besluiten van het 1e-10e congres over de organisatie van de congressen., 65
  - Lijst van stukken behorende tot het archief van de Nederlandsche Landhuishoudkundige Congressen, welke bij de algemene archivaris der congressen berusten (1e-18e congres), twee kladlijsten hiervan en vervolg van de lijst der stukken behorende tot het archief van de congressen benevens enige correspondentie betreffende door de archivaris ontvangen en uitgeleende stukken (tot en met 21e congres)., 66
  - Stukken betreffende het Sloetfonds, door het bestuur van het 46e congres (1893) aan de archivaris der congressen gezonden, ter opneming in het archief., 67
  - Verslag van het 23e Nederlandse Landhuishoudkundig Congres te Kampen, met bijlagen. Gedrukt., 1869.; 68